臺灣高等法院民事判決
109年度家上字第145號
上  訴  人  李佩蓉  

訴訟代理人  吳姿璉律師
上  訴  人  王海剛  

訴訟代理人  李浤誠律師
            張宸瑜律師
上列當事人間請求離婚等事件，上訴人對於中華民國109年3月30
日臺灣臺北地方法院第一審判決(107年度婚字第332號)，提起上
訴，本院於110年1月20日言詞辯論終結，判決如下：
    主      文
原判決關於駁回甲○○之預備反請求部分，並該部分訴訟費用之裁
判均廢棄。
丁○○之上訴駁回。
本訴第二審訴訟費用及反請求第一、二審訴訟費用，由丁○○負擔
。
    事實及理由
一、上訴人丁○○主張：上訴人甲○○為大陸地區人民，兩造於民國
    99年12月16日在大陸地區結婚，婚後共同居住在大陸地區，
    育有未成年子女丙○○、乙○○(均102年6月生，下稱丙○○2人)
    。甲○○於105年8月間調職赴美國工作，即與訴外人宋斐菲於
    105年9月至106年2月間發生婚外情，伊於105年12月24日赴
    美，發現上情後受重大打擊，旋於106年3月31日與甲○○及丙
    ○○2人返臺，惟甲○○1週後即赴美，嗣伊於106年6月間帶丙○○
    2人赴美整理銀行帳戶後，即與丙○○2人返臺定居，甲○○仍在
    美國工作，其雖於107年2月春節期間抵臺與伊及丙○○2人共
    同居住15日，然兩造嗣未再共同居住生活。甲○○迄無挽回婚
    姻之實際行動，且兩造已逾4年無性行為或親密互動，甲○○
    亦拒絕與伊發生親密關係，毫無夫妻間喜愛之情，訴訟中對
    伊不遺餘力攻擊及批評；兩造於107年5、6月間達成離婚協
    議，甲○○曾以電子郵件回傳修改過之離婚協議書，可見雙方
    均有離婚之意，足認婚姻已有難以維持之重大事由，且可歸
    責於甲○○。伊所受教育及支援系統均佳，丙○○2人自幼由伊
    照顧，應由伊擔任親權人；甲○○對丙○○2人態度及彼此關係
    均不佳，且無會面交往之積極意願，自不宜由其行使負擔未
    成年子女之權利義務。因伊無收入，應由甲○○負擔丙○○2人
    之全部扶養費每月美金（下同）2,500元。依民法第1052條
    第2項規定求為准兩造離婚，由伊擔任丙○○2人親權人，酌定
    會面交往方式如附表一，及命甲○○給付丙○○2人扶養費每月2
    ,500元之判決。對甲○○所提預備反請求則以：甲○○無意願認
    真照顧子女，不適擔任親權人等語，資以抗辯（原審判決駁
    回丁○○之訴及甲○○之預備反請求，丁○○及甲○○就其敗訴部分
    分別提起上訴）。於本院聲明：㈠上訴聲明：⒈原判決不利於
    丁○○部分廢棄；⒉准兩造離婚；⒊丙○○2人權利義務均由丁○○
    行使及負擔；⒋甲○○應依如附表二所示之時間、方式與丙○○2
    人會面交往；⒌甲○○應給付丁○○關於丙○○2人扶養費每月2,50
    0元至丁○○臺灣新光銀行帳號0000000000000帳戶，由丁○○代
    為管理使用，如遲誤1期履行，其後6期視為已到期。㈡答辯
    聲明：上訴駁回。
二、甲○○則以：伊雖自105年9月間至同年12月間與宋斐菲發生婚
    外情，然自106年2月14日後未再與宋斐菲聯繫，丁○○於伊坦
    承上情後，已依民法第1053條宥恕，自不得再執此為民法第
    1052條第2項之離婚事由。兩造於106年2月14日至同年3月31
    日、同年6月13日至同年9月14日與丙○○2人在美國同住期間
    ，關係良好、相處融洽，且有正常性生活。伊雖因丁○○拒不
    交還依親居留證，無法入境臺灣，惟無離婚意願，且願至臺
    灣工作，與丁○○及丙○○2人共同生活，以維持家庭完整。兩
    造婚姻並非無法維持；縱認難以維持，亦係丁○○拒絕同居，
    可歸責於丁○○，丁○○不得請求離婚等語，資以抗辯。並於原
    審提起預備反請求主張：丁○○無業，無經濟能力，且經常外
    食，與其母均有抽菸習慣，不利於丙○○2人之健康；丁○○一
    再以各種方式及理由阻撓丙○○2人與伊視訊通話及會面交往
    ，非友善父母，不適任親權人。伊計畫將丙○○2人接至美國
    同住，選擇彈性工時及在家工作，伊父母及教會弟兄姊妹均
    可給予協助，本件應由伊單獨擔任未成年子女親權人，丁○○
    則應給付每月1,000元之扶養費等情。於本院聲明：㈠答辯聲
    明：上訴駁回。㈡上訴聲明：於判准兩造離婚時，⒈丙○○2人
    之權利義務由甲○○行使及負擔；⒉丁○○應於每月10日前給付1
    ,000元作為丙○○2人之扶養費，並匯進帳戶：Bank Name: 
　　Citybank NA, New York (Bank address: 399 Park Ave,
　　 New York, NY 00000, USA; SWIFTID: 00000000)， 
　　Account Number: 0000-0000，Account Name: Haigang 
　　Wang，如有1期未付視為全部到期。
三、本院之判斷：
　㈠按民法第1052條第1項所列舉10款判決離婚事由以外之重大事
    由，難以維持婚姻者，夫妻之一方得請求離婚，但其事由應
    由夫妻之一方負責者，僅他方得請求離婚，民法第1052條第
    2項定有明文。關於「難以維持婚姻之重大事由」，其判斷
    之標準為婚姻是否已生破綻而無回復之希望。而婚姻是否已
    生破綻無回復之希望，則應依客觀之標準，即難以維持婚姻
    之事實，是否已達於倘處於同一境況，任何人均將喪失維持
    婚姻意欲之程度而定。倘該重大事由，夫妻雙方均須負責時
    ，應比較衡量雙方之有責程度，僅責任較輕之一方得向責任
    較重之他方請求離婚，如有責程度相同時，雙方均得請求離
    婚，始屬公允，是責任較重之一方應不得向責任較輕之他方
    請求離婚。　
　㈡經查，甲○○為大陸地區人民，兩造於99年12月16日在大陸地
    區結婚，原共同住居於大陸地區，育有未成年子女丙○○2人
    ，兩造婚後於臺灣地區之住所位在臺北市○○區○○○路00巷00
    號4樓之1（下稱林森北路住所）；甲○○自105年8月29日至美
    國加州任職，兩造曾於105年12月24日至106年3月31日、同
    年6月14日至同年9月14日間與丙○○2人在美國共同生活，甲○
    ○亦於同年3月31日與丁○○及丙○○2人一同返臺並共同居住1週
    ，丁○○自同年9月15日帶丙○○2人返臺住居，甲○○曾於107年2
    月春節期間抵臺與丁○○及丙○○2人共同居住15日，嗣後兩造
    即未共同居住生活等情，有戶籍謄本、中華人民共和國居民
    身份證、財團法人海峽交流基金會證明、公證書、入出境資
    訊連結作業資料附卷為憑（原審卷一第29至39、143至161頁
    ），且為兩造所不爭執（原審卷一第260、336頁、本院卷一
    第365至366頁、本院卷二第330頁）。次查，甲○○前於105年
    9月間與宋斐菲發生婚外情，並於106年6月14日書立悔過書
    坦承其「於105年9月至106年2月間發生不正當之婚外情」等
    語，有對話記錄、悔過書可證（原審卷一第61至125、137頁
    ），亦為兩造所不爭（本院卷一第366頁）；丁○○於106年2
    月間查悉甲○○發生婚外情後，曾於同年月14日、同年4月13
    日、同年5月5日依序向甲○○表示「我們支持你，但希望你值
    得我們這樣的支持，因為不會再有第二次機會了」、「讓我
    們再戀愛一次」、「我會因為這次的事件改變一下自己，讓
    你心裏不再如此孤寂……我想努力試著重新再愛一次，希望你
    幫我，因為這次，我會更深的去瞭解你的內心，更多一些關
    懷給你」等語，兩造於106年4、5月分隔臺美兩地之期間，
    亦互訴思念之情，丁○○並表達期待再次赴美與甲○○團聚之意
    ，嗣於107年1月間仍討論在美國購置不動產共同生活，及同
    年春節返臺之事，有兩造間之對話紀錄可憑（原審卷二第15
    、
　　23、25至29、70至74頁）；觀甲○○所提出之照片及對話紀錄
    （原審卷二第39至61、75、77至93頁），丁○○與丙○○2人在
    美國居住期間及107年2月春節甲○○返臺期間，均曾全家出遊
    ，相處和樂，甲○○返回美國後至同年4月29日期間，兩造仍
    就生活上食衣住行等各項瑣事互相傳達關懷之意，甲○○並請
    丁○○代為辦理依親居留證之延期申請（原審卷二第89頁）。
    然於107年4月底，丁○○即提出離婚協議書，甲○○固曾於107
    年5月21日修改離婚協議書並回覆丁○○，惟其於該封電子郵
    件中，仍一再表示懺悔，並請丁○○再考慮，嗣後兩造繼續商
    談協議離婚，因甲○○不願結束婚姻，丁○○對甲○○之言談趨於
    冷淡及對立等情，亦有電子郵件、對話紀錄可稽（原審卷一
    第127、129、363、443、95至102頁）。嗣甲○○因未取得延
    期後之依親居留證，將該居留證作廢後，改以觀光事由來臺
    （原審卷二第493、493頁、本院卷一第249、254頁），並於
    107年12月13日晚間返回兩造於臺灣之林森北路住所，惟丁○
    ○自承其認與母親受到驚嚇，未讓王海該進入該住所（原審
    卷一第261頁）。綜合上情，甲○○與宋斐菲交往，固違反夫
    妻間之忠貞義務，然丁○○知悉後已表示願支持甲○○彌補此項
    過錯，且於
　　106年9月15日帶同丙○○2人返臺居住前，以及107年2月春節
    在林森北路住處共同居住期間，兩造間仍多有良性互動及彼
    此關懷，可見當時兩造相處仍屬融洽；兩造此後未再同居，
    其原因為丁○○主張離婚未獲甲○○首肯，丁○○甚至不讓甲○○返
    回林森北路住處，以此方式疏離甲○○，兩造情感日益冷淡，
    終致無法透過溝通尋求婚姻困境之解決方法，且因久未共同
    生活，無法達成實質夫妻生活之婚姻目的，兩造婚姻因此始
    生難以回復之破綻，丁○○就此項婚姻破綻難辭責任。
　㈢次依兩造間對話紀錄，雙方於107年4月29日前互動溝通尚稱
    良好，並無丁○○所稱甲○○對其回應冷淡之情；本件反係丁○○
    於107年4月底提議離婚後，兩造漸生溝通不佳之狀況，而甲
    ○○於107年12月13日欲返回林森北路住處，更為丁○○所拒，
    均如前述（見三、㈡），堪認甲○○已盡其挽回婚姻之能事；
    又兩造於訴訟中各就利己情節相互攻防、反駁他造陳述，本
    屬常情，難謂兩造婚姻之破綻。從而，丁○○主張甲○○對伊維
    持婚姻之努力回應冷淡、無回臺挽回婚姻之舉動、訴訟中對
    伊不遺餘力攻擊等為可歸責於甲○○所致之兩造難以維持婚姻
    重大事由，均無從憑採。
四、綜前，甲○○於婚後固發生婚外情，惟丁○○於106年2月間查悉
    後已為宥恕，兩造自106年2月至107年2月間仍有溝通互動，
    然自107年2月春節期間後即未再共同生活，107年4月底丁○○
    提出離婚後，兩造互動趨於冷漠，甚至在甲○○表達試圖挽回
    婚姻之意願後，丁○○拒絕良性溝通婚姻問題解決之道，及不
    讓甲○○返回兩造共同住處，終致兩造感情冷淡，婚姻產生難
    以回復之破綻，堪認丁○○就兩造婚姻破綻之可歸責性較高，
    依上說明，丁○○無從依民法第1052條第2項規定請求判決與
    甲○○離婚。丁○○離婚之訴既無理由，則其另請求酌定兩造離
    婚後未成年子女親權之行使負擔、會面交往方式及命甲○○給
    付扶養費等，均無所據。又按甲○○於原審所提酌定丙○○2人
    親權及命丁○○給付扶養費之預備反請求，係以丁○○所提離婚
    本訴請求有理由為裁判之停止條件；若法院認該離婚之本訴
    為無理由者，自無再就該預備反請求為裁判之必要。乃丁○○
    所提離婚本訴既無理由，已如前述（見三），本件自無就甲
    ○○所提上開預備反請求另為裁判之必要。
五、綜上所述，丁○○依民法第1052條第2項規定，提起本訴請求
    判決准許其與甲○○離婚，另請求酌定丙○○2人權利義務之行
    使負擔、會面交往方式及命甲○○給付扶養費，均無理由，應
    予駁回。原審就上開部分為丁○○敗訴之判決，並無不合；丁
    ○○上訴意旨指摘原判決此部分不當，求予廢棄改判，為無理
    由，應駁回其上訴。本件本訴既無理由，法院即無庸就甲○○
    所為預備反請求為裁判，原審認丁○○之本訴請求為無理由，
    竟仍就反請求部分為駁回之諭知，即有未洽；甲○○上訴意旨
    指摘原判決此部分不當，求予廢棄，為有理由，爰由本院將
    原判決此部分廢棄。至甲○○於本院第二審程序就預備反請求
    所為追加之主張，另行處理，附此說明。
六、本件事證已臻明確，兩造其餘攻擊防禦方法，核與判決結果
    不生影響，無庸再逐一予以論究，併此敘明。
七、據上論結，本件丁○○上訴為無理由，甲○○上訴為有理由，依
    家事事件法第51條、民事訴訟法第450條、第449條第1項、
    第78條，判決如主文。
中　　華　　民　　國　　110 　年　　2 　　月　　24　　日
                  家事法庭
                      審判長法  官  蕭胤瑮
                            法  官  袁雪華
                            法  官  楊舒嵐
正本係照原本作成。
如不服本判決，應於收受送達後20日內向本院提出上訴書狀，其
未表明上訴理由者，應於提出上訴後20日內向本院補提理由書狀
（均須按他造當事人之人數附繕本）上訴時應提出委任律師或具
有律師資格之人之委任狀；委任有律師資格者，另應附具律師資
格證書及釋明委任人與受任人有民事訴訟法第466 條之1第1項但
書或第2項所定關係之釋明文書影本。如委任律師提起上訴者，
應一併繳納上訴審裁判費。
中　　華　　民　　國　　110 　年　　2 　　月　　24　　日

　　　　　　　　　　　　  　書記官  常淑慧